---
title: "projektzaliczeniowy"
output: html_document
date: "2025-01-19"
---

## 437524, Aleksander Mickiewicz, as.mickiewic@student.uw.edu.pl


```{r setup, include=FALSE}
knitr::opts_chunk$set(echo = TRUE)
```

## Wczytanie danych

Wczytuję pakiety dplyr, vioplot oraz car na potrzeby działania na danych oraz tworzenia wykresów.

```{r}
library(dplyr)
library(car)
library(vioplot)
library(ggpubr)
```
## Załadowanie danych

Załadowuję dane. Następnie usuwam z pliku dane dotyczące samego sprayu oraz miejsca produkcji (ze względu na nierelewantność dla prowadzonych analiz - są to dane w dużej mierze brakujące).

```{r}
data <- read.csv("https://mimuw.edu.pl/~szym/laluz.csv", header=TRUE, sep=";")
data<-data[, -5]
data<-data[-401, ]
```

Tworzę wykres normalności rozkładu.

```{r}
ggqqplot(data$time_in_hours, ylab = "Time in hours", xlab = FALSE)
```

Wykres pokazuje dane odstające. W celu przeprowadzania dalszych analiz uznaję te dane za błędnie wprowadzone i pozbywam się ich.

```{r}
data <- data[-c(288, 296, 364, 373), ]
```

## Podstawowe statystyki danych

```{r}
class(data) # Mówi jak dane są interpretowane
dim(data) # Poznaję ilość wierszy oraz kolumn
colnames(data) # Poznaję tytuły kolumn 
max(data["time_in_hours"]) # Poznaję najdłuższy czas działania żarówki
min(data["time_in_hours"]) # Poznaję najkrótszy czas działania żarówki
max(data["price_in_PLN"]) # Poznaję cenę najdrożej sprzedawanej żarówki
min(data["price_in_PLN"]) # Poznaję cenę najtaniej sprzedawanej żarówki
str(data) # Poznaję strukturę i typ danych w poszczególnych kolumnach
summary(data) # Poznaję dokładne statystyki w poszczególnych kolumnach
```

## Czy żarówki o podwójnej bańce mają dłuższy średni czas życia niż zwykłe żarówki?

```{r}
mean.time.table <- data %>%  group_by(product_type, sprayed) %>%
  summarise(mean.time=mean(time_in_hours),
            .groups='drop') #tworzę tabelę zawierającą średni czas pracy dla każdego rodzaju żarówki ze sprayem lub nie

time.reg.nos <- mean.time.table$mean.time[mean.time.table$product_type == "regular bulb" & mean.time.table$sprayed == "none"] #przypisuje wartość średnią dla regularnej żarówki bez sprayu

time.doub.nos <- mean.time.table$mean.time[mean.time.table$product_type == "DoubleBulb" & mean.time.table$sprayed == "none"] #to samo dla podwójnej bez sprayu

time.reg.nos < time.doub.nos
```

Podwójne żarówki średnio działają dłużej niż zwykłe.

## Czy spray faktycznie przedłuża średni czas życia żarówki? Czy ma to miejsce dla obu typów?

```{r}
time.reg.spray <- mean.time.table$mean.time[mean.time.table$product_type == "regular bulb" & mean.time.table$sprayed == "CoatItYourself"] #przypisuje wartość średnią dla regularnej żarówki ze sprayem

time.reg.nos <- mean.time.table$mean.time[mean.time.table$product_type == "regular bulb" & mean.time.table$sprayed == "none"] #to samo dla regularnej żarówki bez sprayu

time.doub.spray <- mean.time.table$mean.time[mean.time.table$product_type == "DoubleBulb" & mean.time.table$sprayed == "CoatItYourself"] #to samo co wyżej dla podwójnej żarówki ze sprayem

time.doub.nos <- mean.time.table$mean.time[mean.time.table$product_type == "DoubleBulb" & mean.time.table$sprayed == "none"] #to samo dla bez sprayu

time.reg.nos < time.reg.spray
time.doub.nos < time.doub.spray
```
Tworzę wykresy pokazujące ilość żarówek od przedziału czasu pracy dla żarówek zwykłych bez i z sprayem.
```{r}
hist(data$time_in_hours[data$product_type == 'regular bulb' & data$sprayed == 'none'], 
     main = "Zwykłe bez sprayu", 
     xlab = "Czas w godzinach",
     ylab = "Liczba żarówek",
     border = "black", 
     col = "green", 
     las = 1)
```


```{r}
hist(data$time_in_hours[data$product_type == 'regular bulb' & data$sprayed == 'CoatItYourself'], 
     main = "Zwykłe ze sprayem", 
     xlab = "Czas w godzinach",
     ylab = "Liczba żarówek",
     ylim = c(0, 35),
     border = "black", 
     col = "yellow", 
     las = 1)
```

Tworzę wykresy pokazujące ilość żarówek od przedziału czasu pracy dla żarówek podwójnych bez i z sprayem.

```{r}
hist(data$time_in_hours[data$product_type == 'DoubleBulb' & data$sprayed == 'none'], 
     main = "Podwójne bez sprayu", 
     xlab = "Czas w godzinach",
     ylab = "Liczba żarówek",
     ylim = c(0, 35),
     border = "black", 
     col = "blue", 
     las = 1)
```

```{r}
hist(data$time_in_hours[data$product_type == 'DoubleBulb' & data$sprayed == 'CoatItYourself'], 
     main = "Podwójne ze sprayem", 
     xlab = "Czas w godzinach",
     ylab = "Liczba żarówek",
     ylim = c(0, 35),
     border = "black", 
     col = "red", 
     las = 1)
```

Przeprowadzam testy statystyczne t studenta, porównujące średnie czasy działania żarówek bez sprayu z żarówkami osprayowanymi, dla obu rodzajów żarówek.

```{r}
# Wybieram dane do wykresu. Tworzę tabele dla każdego typu żarówek osobno (spray i bez sprayu). Następnie przypisuję dane do zmiennych dla każdego rodzaju żarówek.
data.regular <- data %>% filter(product_type == "regular bulb")

reg.nospray <- data.regular$`time_in_hours`[data.regular$sprayed == "none"]

reg.spray <- data.regular$`time_in_hours`[data.regular$sprayed == "CoatItYourself"]

data.double <- data %>% filter(product_type == "DoubleBulb")

doub.nospray <- data.double$`time_in_hours`[data.double$sprayed == "none"]

doub.spray <- data.double$`time_in_hours`[data.double$sprayed == "CoatItYourself"]
```

H0 (hipoteza zerowa) - różnica pomiędzy średnimi obu grup jest równa zero

H1 (hipoteza alternatywna) - różnica pomiędzy średnimi obu grup jest większa od zera

```{r}
t.test(time_in_hours ~ sprayed, data.regular,
       alternative = "greater") #dla zwykłych żarówek - H1

t.test(time_in_hours ~ sprayed, data.double,
       alternative = "greater") #dla podwójnych żarówek - H1

```

W obu przypadkach odrzucona jest hipoteza zerowa - spray wydłuża faktycznie średni czas życia każdego rodzaju żarówek.

Tworzę wykres zależności czasu życia żarówki od rodzaju:

```{r vioplot}
vioplot(reg.nospray, reg.spray, doub.nospray, doub.spray, 
        col = palette.colors(palette = "Okabe-Ito")[4:9],
        main = "Zależność czasu pracy od rodzaju żarówki", xaxt = "n")
axis(1, at = c(1, 2, 3, 4),
     labels = c("Zwykła bez sprayu", "Zwykła + spray", "Podwójna bez sprayu", "Podwójna + spray"),
     cex.axis = 0.7)
```

Z wykresu można odczytać, że żarówki osprayowane działają średnio dłużej niż nieosprayowane tego samego rodzaju. W przypadku żarówki podwójnej bez sprayu można dodatkowo zauważyć, że mimo iż działają średnio krócej, maksymalny odczytany czas działania przewyższa ten dla osprayowanego wariantu. Co więcej, charakterystyczny dla wykresu "garb" znajduje się dalej od środka niż ma to miejsce dla pozostałych żarówek, co może sugerować zaburzenie rozkładu normalnego. W celu zweryfikowania przeprowadzone zostaną testy Shapiro-Wilka dla każdego rodzaju żarówek, by zbadać normalność rozkładu.

Dla testu Shapiro-Wilka obierana hipoteza zerowa sugeruje rozkład normalny. W przypadku gdy p-value jest mniejsze niż wybrany poziomowi istotności odrzucona zostaje hipoteza zerowa.

H0 (hipoteza zerowa) - dane spełniają założenia rozkładu normalnego

H1 - (hipoteza alternatywna) - dane nie spełniają założenia rozkładu normalnego

Dla wszystkich testów przyjmuję poziom istotności 0.05

```{r}
    #normalność dla każdej grupy żarówek
data.regular <- data %>% filter(product_type == "regular bulb")

reg.nospray <- data.regular$`time_in_hours`[data.regular$sprayed == "none"]

reg.spray <- data.regular$`time_in_hours`[data.regular$sprayed == "CoatItYourself"]


shapiro.reg.nos <- shapiro.test(reg.nospray)

shapiro.reg.spray <- shapiro.test(reg.spray)


data.double <- data %>% filter(product_type == "DoubleBulb")

doub.nospray <- data.double$`time_in_hours`[data.double$sprayed == "none"]

doub.spray <- data.double$`time_in_hours`[data.double$sprayed == "CoatItYourself"]


shapiro.doub.nos <- shapiro.test(doub.nospray)

shapiro.doub.spray <- shapiro.test(doub.spray)
```

```{r}
shapiro.reg.nos # p > 0.05 - H0

shapiro.reg.spray # p > 0.05 - H0

shapiro.doub.nos # p < 0.05 - H1

shapiro.doub.spray # p > 0.05 - H0
```

Z przeprowadzonych testów statystycznych wynika, że faktycznie rozkład normalny nie jest zachowany dla podwójnych żarówek bez sprayu. Pozostałe typy spełniają założenia rozkładu normalnego.

Aby to zobrazować tworzę wykresu dla każdego rodzaju żarówek:

```{r}
  #wykresy normalności dla każdego typu żarówek
ggqqplot(reg.nospray, ylab = "Time in hours", xlab = FALSE, title = "Zwykła bez sprayu")

ggqqplot(reg.spray, ylab = "Time in hours", xlab = FALSE, title = "Zwykła ze sprayem")

ggqqplot(doub.nospray, ylab = "Time in hours", xlab = FALSE, title = "Podwójna bez sprayu")

ggqqplot(doub.spray, ylab = "Time in hours", xlab = FALSE, title = "Podwójna ze sprayem")
```

## Cena godziny użytkowania jednej żarówki każdego rodzaju.

Tworzę tabele z wymaganymi do obliczeń danymi. Następnie posługując się nimi, liczę średni koszt godziny pracy dla każdego rodzaju żarówki. Ponieważ odrzucone wcześniej dane uznane zostały jako błędne, działam nadal nadal na tej samej ramce. Na koniec tworzę nową ramkę danych z wynikami dla łatwości odczytu.


```{r}
mean.cost.table <- data %>% group_by(product_type) %>% 
  summarise(mean.cost=mean(price_in_PLN),
            .groups='drop')#tworzę tabelę zawierającą średni koszt każdego rodzaju żarówki

coatityrslf.price <- 100 #przypisuję cenę sprayu do zmiennej

lifespan.spray.table <- data %>% group_by(sprayed) %>% 
  summarise(lifespan.total=sum(time_in_hours),
            .groups='drop') #tworzę tabelę zawierającą sume godzin pracy żarówek wg. osprayowania

lifespan.spray.total <- lifespan.spray.table$lifespan.total[lifespan.spray.table$sprayed == "CoatItYourself"] #przypisuje na ile godzin starcza jeden spray

cost.per.spray <- coatityrslf.price/lifespan.spray.total #koszt psiknięcia

reg.cost <- mean.cost.table$mean.cost[mean.cost.table$product_type == "regular bulb"] #średni koszt zwykłej żarówki

doub.cost <- mean.cost.table$mean.cost[mean.cost.table$product_type == "DoubleBulb"] #średni koszt podwójnej żarówki

reg.nos.eff <- reg.cost/time.reg.nos #cena godziny użytkowania zwykłej żarówki bez sprayu

reg.spray.eff <- (reg.cost/time.reg.spray)  + cost.per.spray #cena godziny użytkowania zwykłej żarówki ze sprayem

doub.nos.eff <- doub.cost/time.doub.nos #cena godziny użytkowania podwójnej żarówki bez sprayu

doub.spray.eff <- doub.cost/time.doub.spray + cost.per.spray #cena godziny użytkowania podwójnej żarówki ze sprayem

cost.hourly <- data.frame(
  type = c("regular no spray", "regular + spray", "double no spray", "double +spray"),
  hourly.cost = c(reg.nos.eff, reg.spray.eff, doub.nos.eff, doub.spray.eff) #tworzę tabelę, w której podany jest koszt godziny pracy według rodzaju żarówki oraz osprayowania dla wygody podglądu danych
)
```

## Porównanie średniej ceny użytkowania żarówki

```{r}
min(reg.nos.eff, reg.spray.eff, doub.nos.eff, doub.spray.eff)

```

Najniższy koszt użytkowania ma pojedyncza żarówka ze sprayem.

## Na ile lat średnio starcza jedna żarówka zakładając że działa 4h dziennie

```{r}
daily.use.time <- 4 #podstawiam pod zmienną, w przypadku zmiany założeń
yearly.use.time <- 365*daily.use.time #podobnie
 
#liczę na ile lat starcza każdy rodzaj żarówki. Używam do tego danych, które zostały już uprzednio wyliczone
yearly.lifespan.reg.nos<-time.reg.nos/yearly.use.time 

yearly.lifespan.reg.spray<-time.reg.spray/yearly.use.time

yearly.lifespan.doub.nos<-time.doub.nos/yearly.use.time

yearly.lifespan.doub.spray<-time.doub.spray/yearly.use.time

yearly.lifespan.reg.nos #pojedyncza - spray
yearly.lifespan.reg.spray #pojedyncza + spray
yearly.lifespan.doub.nos #podwójna - spray
yearly.lifespan.doub.spray #podwójna + spray
```
```{r}
max(c(yearly.lifespan.reg.nos, yearly.lifespan.reg.spray, yearly.lifespan.doub.nos, yearly.lifespan.doub.spray))
min(c(yearly.lifespan.reg.nos, yearly.lifespan.reg.spray, yearly.lifespan.doub.nos, yearly.lifespan.doub.spray))
```

Na najdłużej starcza podwójna żarówka ze sprayem. Najkrócej pracuje natomiast zwykła żarówka bez sprayu.

## Na ile w modelowym gospodarstwie domowym starczy jedno opakowanie sprayu. Założenia to: modelowe gospodarstwo domowe używa 20 żarówek oraz każda żarówka działa średnio 4 godziny dziennie

```{r}
lightbulbs.per.household <- 20 #liczba żarówek na gospodarstwo domowe. Podstawione pod zmienną na wypadek zmiany założeń

yearly.worktime.per.household <- lightbulbs.per.household*daily.use.time*365 #czas pracy w godzinach na gospodarstwo domowe rocznie

spray.lifetime.for.household<-lifespan.spray.total/yearly.worktime.per.household #czas w latach na ile starcza spray dla gospodarstwa domowego

spray.lifetime.for.household 
```

Spray starcza na niemal 25 lat

## Zmiany, dzięki którym wzrośnie ekonomiczny sens stosowania sprayu

Spray działa najlepiej dla zwykłych żarówek. Dla podwójnych wydłuża ich żywotność, jednak wychodzi to niekorzystnie ekonomicznie w porównaniu do podwójnych żarówek bez sprayu. 

Największym problemem jest fakt, że podwójne żarówki, kosztując dwa razy więcej niż zwykłe, nie działają dwa razy dłużej. Dodatkowo użycie na nich sprayu nie wydłuża ich żywotności na tyle, by usprawiedliwić jego koszt.

Główną zmianą powinno być zwiększenie efektywności sprayu na podwójnych żarówkach. Kolejną zmianą powinno być albo wydłużenie czasu życia podwójnych żarówek, lub obniżenie ich ceny tak, by miało to ekonomiczny sens.

